臺灣桃園地方法院刑事判決　　　　　　　 99年度易字第644號
公　訴　人　臺灣桃園地方法院檢察署檢察官
被　　　告　郭春圍
上列被告因侵占等案件，經檢察官提起公訴（98年度偵字第144
31、17517號），被告於準備程序中均就被訴事實為有罪之陳述
，經告以簡式審判之要旨，並聽取當事人之意見後，本院合議庭
裁定由受命法官獨任依簡式審判程序審理，判決如下：
    主  文
郭春圍犯如附表所示之罪，應處如附表所示之刑。應執行有期徒
刑貳年。
    事  實
一、郭春圍原任職於「國際紐約人壽保險股份有限公司」（址設
    臺北市○○○路○ 段133 號14樓，下稱紐約人壽），負責保
    險招攬、銷售及代向保戶收取保費等業務，為從事業務之人
    （任職期間：民國94年7 月1 日至97年4 月23日止），竟意
    圖為自己不法之所有，基於業務侵占之犯意，分別為以下犯
    行：
（一）自95年2 、3 月間起至96年7 月止，自保戶程張秀珍所具
      保之投資型保單（保單編號VTYF000054號，生效日95年2
      月24日、VTYF000060號，生效日96年4 月11日、VTYF0000
      16號，生效日96年7 月23日、VTYF000072號，生效日96年
      7 月23日），陸續收取「彈性保險費」後（共新臺幣（下
      同）6,000,000 元），除其中1,112,960 元繳回紐約人壽
      ，其餘款項（共4,887,040 元）即於收取後在某不詳處所
      ，接續侵占入己。
（二）96年8 月間起，先陸續自保戶林文玉所具保之編號
      VTYF000096號投資型保單收取3 次「彈性保險費」共
      1,300,000 元後，竟未將前開款項繳回紐約人壽，而於96
      年11、12月間某日，在某不詳處所，將該款項侵占入己。
（三）95年8 月24日，自保戶黃月雲所具保之編號VTYF000018
      號之投資型保單收取「彈性保險費」後，未繳回紐約人壽
      而在某不詳處所，將其中之190,000 元侵占入己。
二、郭春圍知悉保戶僅需憑其所開立紐約人壽之制式收據及送金
    單等資料，保戶所購買之保單即可生效，遂與保戶吳克城（
    本院另行審理中）共同意圖為自己不法之所有，基於詐欺及
    行使業務登載不實文書之犯意聯絡，由吳克城向郭春圍購買
    「嘉年華變額年金投資型保單」，而收取吳克城保費
    2,000,000 元後，再加以郭春圍先前向吳克城借貸之
    1,200,000 元，明知吳克城僅投資3,200,000 元，竟於97
    年4 月間某日，在其業務上所作成之空白送金單上，登載吳
    克城有交付4,500,000 元之不實內容，復由吳克城於97年5
    月23日持該張內容不實之送金單送至紐約人壽而行使之，並
    於97年6 月24日依郭春圍指示書寫內容為「吳克城已交付保
    費450 萬元予郭春圍…特函通知貴公司，於函到5 日內退還
    該保險費450 萬元…」等情之存證信函1 份，而持該存證信
    函1 份前往中壢郵局寄發至金管會保險局、財團法人保險事
    業發展中心及紐約人壽，欲藉此詐領上開保險費用，惟因紐
    約人壽已將該案件移送司法單位調查，致未給付款項而未得
    逞。
三、郭春圍前因招攬保單而結識許春月（其涉犯幫助詐欺取財犯
    行，業經本院99年度簡字第297 號判決確定），明知許春月
    未購買任何保單，竟指示許春月向紐約人壽佯以購買「嘉年
    華變額年金投資型保單」，而於97年4 月8 日，並指示許春
    月簽發付款人為國泰世華銀行桃園分行（下稱國泰世華銀行
    ）、支票帳號為000000000000號、面額分別為2,000,000 元
    、2,000,000 元、2,500,000 元之支票3 紙（發票日各為97
    年5 月2 日、7 日、14日），由郭春圍於97年5 月14日先將
    其中面額2,000,000 元之支票存入其合作金庫銀行中壢分行
    （下稱合作金庫銀行）0000000000000 號帳戶，旋提領現金
    2,000,000 元交還許春月，並存回其上開國泰銀行之支票帳
    戶，嗣郭春圍復於97年5 月16日兌現第2 張面額2,000,000
    元之支票，再提領現金2,000,000 元交還許春月作為第3 張
    面額2,500,000 元支票之資金來源，迨97年5 月30日兌現上
    開第3 張面額2,500,000 元之支票後，復提領現金
    2,500,000 元交還許春月，以虛造許春月有投資6,500,000
    元，而以此方式詐騙紐約人壽，然因紐約人壽及早察覺並將
    案件移送司法單位調查，致未給付款項而未得逞。
四、案經法務部調查局臺北市調查處移送臺灣臺北地方法院檢察
    署呈請臺灣高等法院檢察署令轉臺灣桃園地方法院檢察署檢
    察官偵查起訴。
    理  由
一、程序部分：按刑事訴訟法第273 條之1 規定除被告所犯為死
    刑、無期徒刑、最輕本刑為3 年以上有期徒刑之罪、或高等
    法院管轄第一審案件者外，於準備程序進行中，被告先就被
    訴事實為有罪之陳述時，得告知被告簡式審判程序之旨，並
    聽取當事人、代理人、辯護人及輔佐人之意見後，裁定由受
    命法官獨任進行簡式審判程序。經查，本件被告被訴本案，
    非前開不得進行簡式審判程序之案件，且經被告於準備程序
    時就被訴事實為有罪之陳述，經本院告知被告簡式審判程序
    之旨，聽取被告、檢察官之意見後，本院合議庭裁定由受命
    法官獨任依簡式審判程序進行審判，是本件之證據調查，依
    刑事訴訟法第273 條之2 規定，不受同法第159 條第1 項、
    第161 條之2 、第161 條之3 、第163 條之1 及第16 4 條
    至第170 條規定之限制，合先敘明。
二、上開犯罪事實，業據被告於本院準備程序及審理中均坦承不
    諱，且與證人即告訴代理人李春川、江秀珍於調查局詢問及
    偵查中之證述均互核相符，復有證人程張秀珍於調查局詢問
    時及林文玉、黃月雲於偵查中之供述在卷可稽，又有證人即
    同案被告吳克成、許春月於調查局詢問時之陳述附卷足憑，
    再有被告於97年4 月9 日開立之面額5,000,000 元之本票、
    被告製作之程張秀珍購買保單明細表、預收第一次保險費用
    當金額送金單（編號：Ｚ000000000、Ｚ000000000、Ｚ0000000
    00號）、保險費繳費收據（編號：VP00000000號）、壽險要
    保書（編號：NO020 號）、被告之合作金庫銀行戶開戶資料
    及往來明細、保險費繳費收據（編號：VP00000000、
    VP00000000號）、編號VTYF000018號聚寶盆投資型保單保險
    費入帳紀錄、保險費繳費收據（編號：VP00000000、
    VP00000000號）、同案被告吳克成之中華郵政帳戶資料及往
    來明細、97年3 月14日之郵政跨行匯款申請書、同案被告吳
    克成所撰寫之存證信函、被告與同案被告吳克成所簽立之協
    議書、同案被告吳克成之臺灣土地銀行平鎮分行帳戶資料及
    往來明細、投資型商品投資標的內容異動專用申請書（編號
    ：P0020 號）、合作金庫銀行取款憑條、大額提領登記資料
    、同案被告許春月之國泰世華銀行帳戶資料、往來明細及存
    款憑條、紐約人壽公司函文等存卷可佐，足見被告之自白與
    事實相符，本案事證明確，被告犯行洵堪認定，應依法論科
    。
三、按被告任職於紐約人壽，負責保險招攬、銷售及代向保戶收
    取保費等業務，為從事業務之人。就事實欄一所示犯行，被
    告均係犯刑法第336 條第2 項業務侵占罪。事實欄二所示犯
    行，被告係犯刑法第339 條第3 項、第1 項詐欺取財未遂罪
    、刑法第216 條、第215 條行使業務上登載不實文書罪，被
    告在業務上做成之文書登載不實後復持以行使，其登載不實
    事項之低度行為應為行使之高度行為所吸收，應不另論罪。
    事實欄三所示犯行，被告係犯刑法第339 條第3 項、第1 項
    詐欺取財未遂罪。就事實欄二所示犯行，被告與吳克成具犯
    意聯絡及行為分擔，應成立共同正犯。另事實欄三所示犯行
    ，被告與許春月則成立正犯與幫助犯之關係，附此敘明（許
    春月涉犯幫助詐欺犯行部分，業據本院99年度簡字第297 號
    判決確定）。又事實欄一之（一）所示犯行，被告先後自程
    張秀珍處收取「彈性保險費」後，即以同一手法侵占該原應
    繳回紐約人壽之款項，其行為係以相同、密接之方式實施，
    且被害人均屬同一，足認前述業務侵占行為之獨立性極為薄
    弱，依一般社會健全觀念，在行為差距上，難以強行分開，
    在刑法評價上，以視為數個舉動之接續施行，合為包括之一
    行為予以評價，較為合理，應屬接續犯，而為包括之一罪，
    應僅論以業務侵占一罪（此犯行犯罪終了應為96年7 月，無
    新舊法比較及中華民國九十六年罪犯減刑條例之適用）。事
    實欄二所示犯行，被告以一行為同時觸犯詐欺取財未遂罪及
    行使業務上登載不實文書罪，屬想像競合犯，應依刑法第55
    條規定從一重論以詐欺取財未遂罪處斷。被告上開所犯（即
    3 次業務侵占、2 次詐欺取財未遂犯行），均犯意各別，行
    為互殊，應予分論併罰。另事實欄二、三所示犯行，被告雖
    均已著手於詐欺行為之實施，但未致生損害之結果，其犯行
    均屬未遂，爰依刑法第25條第2 項之規定，均按既遂犯之刑
    度減輕其刑。爰審酌被告於紐約人壽任職許久，並居一定之
    職位，竟未恪遵職守執行職務，反利用公司對其之信賴及執
    行職務之機會，為上開犯行，實無足取，且犯後雖有表達和
    解之意，但仍未與紐約人壽成立和解，本院審酌被告犯後均
    坦承犯行，暨其手段、目的及紐約人壽對本案之意見等一切
    情狀，爰分別量處如主文所示之刑。再按犯罪在中華民國96
    年4 月24日以前者，除本條例另有規定外，有期徒刑、拘役
    或罰金，減其刑期或金額二分之一，中華民國九十六年罪犯
    減刑條例第2 條第1 項第3 款定有明文。查事實欄一之（三
    ）所示犯行，係於96年4 月24日以前所犯，復核無同條例所
    定不予減刑之情形，應依前開條例第2 條第1 項第3 款規定
    ，減其宣告刑二分之一，並與上開未減刑之罪定應執行之刑
    。末事實欄二所示犯行，被告用以詐欺紐約人壽所使用之空
    白送金單，因非違禁物，且已交與紐約人壽以為行使，認已
    不屬被告所有，故不予宣告沒收，附此敘明。
據上論斷，應依刑事訴訟法第273 條之1 第1 項、第299 條第1
項前段，刑法第28條、第25條第2 項、第336 條第2 項、第339
條第1 項、第3 項、第216 條、第215 條、第55條、第51條第5
款，刑法施行法第1 條之1 第1 項、第2 項前段，中華民國九十
六年罪犯減刑條例第2 條第1 項第3 款、第7 條、第11條，判決
如主文。
本案經檢察官王碩志到庭執行職務。
中    華    民    國  100     年    5     月    24    日
                  刑事第十庭    法  官  華奕超
以上正本證明與原本無異。
如不服本判決應於收受判決後10日內向本院提出上訴書狀，並應
敘述具體理由。其未敘述上訴理由者，應於上訴期間屆滿後20日
內向本院補提理由書「切勿逕送上級法院」。
                                書記官  徐珮綾
中    華    民    國  100     年    5     月    24    日
附錄論罪科刑法條：
中華民國刑法第215條
（業務上文書登載不實罪）
從事業務之人，明知為不實之事項，而登載於其業務上作成之文
書，足以生損害於公眾或他人者，處 3 年以下有期徒刑、拘役
或 5 百元以下罰金。
中華民國刑法第216條
（行使偽造變造或登載不實之文書罪）
行使第 210 條至第 215 條之文書者，依偽造、變造文書或登載
不實事項或使登載不實事項之規定處斷。
中華民國刑法第336條
（公務公益侵占罪、業務侵占罪）
對於公務上或因公益所持有之物，犯前條第 1 項之罪者，處 1
年以上 7 年以下有期徒刑，得併科 5 千元以下罰金。
對於業務上所持有之物，犯前條第 1 項之罪者，處 6 月以上
5 年以下有期徒刑，得併科 3 千元以下罰金。
前二項之未遂犯罰之。
中華民國刑法第339條
（普通詐欺罪）
意圖為自己或第三人不法之所有，以詐術使人將本人或第三人之
物交付者，處5年以下有期徒刑、拘役或科或併科1千元以下罰金
。
以前項方法得財產上不法之利益或使第三人得之者，亦同。
前二項之未遂犯罰之。
附表：
┌──┬────┬─────┬──┬─────────────┐
│編號│犯罪事實│罪名及所犯│累犯│  主   文                 │
│    │        │法條      │    │                          │
├──┼────┼─────┼──┼─────────────┤
│ 一 │上開事實│刑法第336 │ 否 │郭春圍犯業務侵占罪，處有期│
│    │一之（一│條第2項   │    │徒刑壹年。                │
│    │）部分  │          │    │                          │
├──┼────┼─────┼──┼─────────────┤
│ 二 │上開事實│刑法第336 │ 否 │郭春圍犯業務侵占罪，處有期│
│    │一之（二│條第2項   │    │徒刑玖月。                │
│    │）部分  │          │    │                          │
├──┼────┼─────┼──┼─────────────┤
│ 三 │上開事實│刑法第336 │ 否 │郭春圍犯業務侵占罪，處有期│
│    │一之（三│條第2項   │    │徒刑陸月，減為有期徒刑參月│
│    │）部分  │          │    │。                        │
├──┼────┼─────┼──┼─────────────┤
│ 四 │上開事實│刑法第216 │ 否 │郭春圍共同犯詐欺取財未遂罪│
│    │二部分  │條、第215 │    │，處有期徒刑伍月。        │
│    │        │條、第339 │    │                          │
│    │        │條第3 項、│    │                          │
│    │        │第1項     │    │                          │
├──┼────┼─────┼──┼─────────────┤
│    │上開事實│刑法第339 │ 否 │郭春圍犯詐欺取財未遂罪，處│
│ 五 │三部分  │條第3 項、│    │有期徒刑肆月。            │
│    │        │第1項     │    │                          │
└──┴────┴─────┴──┴─────────────┘